【裁判字號】    97,上易,881
【裁判日期】    970625
【裁判案由】    詐欺
【裁判全文】
臺灣高等法院刑事判決                 97年度上易字第881號
上  訴  人
即  被  告  甲○○
選任辯護人  法扶律師  邱昱宇律師
上列上訴人，因詐欺案件，不服臺灣臺北地方法院96年度易字第
2130號，中華民國97年3月4日第一審判決（起訴案號：臺灣臺北
地方法院檢察署96年度偵字第13476號、14095號，並經移送併辦
：台南地方法院檢察署96年偵字第11576 號），提起上訴，本院
判決如下：
    主  文
原判決撤銷。
甲○○幫助共同意圖為自己不法之所有，以詐術使人將本人之物
交付，累犯，處拘役伍拾日，如易科罰金，以新臺幣壹仟元折算
壹日。
    事  實
一、甲○○於民國（下同）94年7 月間，因傷害罪，經台灣台北
    地方法院判處有期徒刑四月確定，於94年12月5 日易科罰金
    執行完畢。甲○○依其已成年社會經驗及智識程度，明知金
    融機構存摺帳戶及金融卡為個人信用之表徵，任何人只要有
    少許之金錢，均可自行到金融機構申請開立存款帳戶及申請
    金融卡，並無特別之窒礙，並可預見將自己所有存摺、金融
    卡及密碼等金融帳戶資料交付或提供他人使用，可能因此供
    不法詐騙集團用以詐騙他人將款項匯入後，再加以提領，並
    能預見可能因而幫助他人從事詐欺取財之財產犯罪，竟不違
    背其本意，基於幫助姓名年籍不詳成年詐騙集團人員詐欺取
    財之犯意，於96年4 月24日前不詳時間地點，將所申請開立
    之合作金庫商業銀行松興分行（設臺北市○○○路○段202號
    之一，下稱合庫松興分行）帳號第000000000000號帳戶，及
    彰化商業銀行木柵分行（設臺北市○○路○ 段48號，下稱彰
    銀木柵分行）帳號第000000000000號帳戶之存摺、金融卡、
    密碼交予姓名年籍不詳之成年詐騙集團人員使用，幫助該成
    年詐欺集團人員詐騙他人財物。該成年詐欺集團人員於取得
    上揭各帳戶存摺、金融卡及密碼後，即與其所屬集團成員，
    共同基於意圖為自己不法所有之詐欺取財犯意聯絡，為下列
    詐欺取財犯行：（一）96年4 月24日22時許，該詐騙集團自
    稱「羅主任」成年男子撥打電話向丙○○佯稱其轉帳時誤按
    指定轉帳扣款或約定帳號，必須至自動櫃員機重新設定方能
    取消自動扣款功能云云，致丙○○誤信為真，陷於錯誤，而
    依該詐騙集團成年成員之指示，於同日23時許、23時58分許
    ，至中華郵政股份有限公司、彰化商業銀行自動櫃員機處，
    接續轉帳新臺幣（下同）29989元、3萬元至甲○○上開彰銀
    木柵分行帳戶內，並匯款一千元至鄭中欽第一商業銀行豐原
    分行帳號第00000000000 號帳戶內（鄭中欽部分經檢察官另
    案偵辦中）。（二）96年4 月25日19時45分許，該詐騙集團
    成年成員撥打電話向乙○○訛稱其在網路購物匯款時按錯成
    約定帳號，需至提款機重新操作云云，使乙○○誤信為真，
    陷於錯誤，遂於同日20時19分許（起訴書誤載為26日，應予
    更正），依該詐騙集團成年成員指示轉帳11000 元至甲○○
    上開合庫松興分行帳戶，旋即遭詐騙集團成員提領一空。迨
    丙○○及乙○○查詢帳戶餘額發現有異，始報警循線查知上
    情。（三）96年4月25日21時7分許，該詐騙集團成年成員撥
    打電話，向王秋嵐佯稱其網路購物匯款操作錯誤將造成分期
    扣款，需至自動提款機依指示操作始能更正云云，致王秋嵐
    誤信為真，陷於錯誤，同日20時11分許，至臺南市○○區○○路3段106號郵局自動櫃員機處，依詐騙集團成年成員指示
    轉帳29988 元至甲○○上開合庫松興分行帳戶內，嗣發覺事
    有蹊蹺，始知受騙。
二、案經臺北市政府警察局文山第一分局、臺北市政府警察局松
    山分局報請臺灣臺北地方法院檢察署檢察官偵查起訴及臺灣
    臺南地方法院檢察署檢察官移送併案審理。
    理  由
壹、證據能力之認定：
    被告甲○○，對於本案認定其犯罪之各該被害人於審判外之
    陳述，因被告於法院行準備程序時對於各該證據均未爭執證
    據能力，且未於言詞辯論終結前聲明異議，本院審酌該等證
    據作成時之情況，並無不宜作為證據之情事，依刑事訴訟法
    第159條之5第2項規定，均得作為證據。
貳、實體方面：
一、訊據上訴人即被告（下稱被告）甲○○，對於上開合庫松興
    分行、彰銀木柵分行之帳戶為其申請開立之事實坦承不諱，
    並有彰銀木柵分行開戶資料、交易明細（臺灣臺北地方法院
    檢察署14095號偵查卷13至17頁）、合庫松興分行96年5月25
    日合金松興存字第0960002117號函、第0960002023號函及該
    二函文所檢附之客戶資料查詢單、分戶交易明細表、客戶未
    登摺交易資料查詢單、新開戶建檔登錄單（臺灣臺北地方法
    院檢察署13476 號偵查卷14至21頁、臺南市警察局第三分局
    刑案偵查卷7 至17頁）等在卷可按。然被告矢口否認有幫助
    詐欺取財犯行，並先後辯稱：上開二帳戶之存摺、金融卡是
    放在一起，密碼是寫在存摺裡面，每一個存摺帳戶存摺密碼
    都不一樣，其並未把存摺交給他人，該等存摺是失竊不見，
    但因不知道存摺不見，所以沒有報案，只有調閱監視錄影帶
    云云。惟查：
(一)被害人丙○○、乙○○、王秋嵐確於如事實欄所載時地，因
    受上開各詐騙集團成年人員之詐騙而將款項轉帳至上開被告
    所有帳戶內，業據被害人丙○○、乙○○及王秋嵐陳述在卷
    （丙○○部分，見臺灣臺北地方法院檢察署14095 號偵查卷
    11、12、38、39頁。乙○○部分，見臺灣臺北地方法院檢察
    署13476 號偵查卷5至6頁。王秋嵐部分，見臺南市警察局第
    三分局刑案偵查卷宗6 頁），復有被害人丙○○轉帳之中華
    郵政與彰化銀行自動櫃員機交易明細影本（14095 號偵查卷
    18頁）、被害人乙○○轉帳之中華郵政自動櫃員機交易明細
    影本（13476號偵查卷9頁）、被害人王秋嵐轉帳之郵局自動
    櫃員機交易明細表影本（臺南市警察局第三分局刑案偵查卷
    7頁）、合庫松興分行97年1月11日合金松興存字第09700000
    44號函、0970000144號函及該二函檢附之客戶全部資料查詢
    單、客戶未登摺交易資料查詢單、彰銀木柵分行97年1 月17
    日彰木柵字第0970077號函及檢附交易明細表等附卷足考。
(二)按，金融存款帳戶，事關存戶個人財產權益保障，若與存戶
    之金融卡及密碼結合，專屬性、私密性更形提高，除非本人
    或與本人具密切親誼關係者，難認有何正當理由可自由流通
    使用該存摺、金融卡，稍具通常社會歷練與經驗法則之一般
    人亦均有應妥為保管該等物品，縱有特殊情況，致須將該等
    物品交付與自己不具密切親誼之人時，亦必深入瞭解該他人
    之可靠性與用途，以防止遭他人違反自己意願使用或不法使
    用之常識。且存摺、金融卡等有關個人財產、身分之物品，
    如淪落於不明人士手中，極易被利用為與財產有關犯罪工具
    ，此為一般社會大眾所悉。被告雖以上開情事置辯，惟被告
    於96年5月2日警詢中供稱：彰化銀行存簿及金融卡沒有買賣
    及借人，目前存簿及提款卡放在家中云云（臺灣臺北地方法
    院檢察署14095號偵查卷4 頁）；於96年6月24日警詢中稱：
    合庫松興分行帳戶提款卡之密碼為06號，沒有他人知悉該金
    融卡密碼，該帳戶存簿、金融卡已遺失，但印鑑還在，不清
    楚何時遺失，亦無掛失止付，係於96年5 月時發現遺失云云
    （臺南市警察局第三分局刑案偵查卷2至3 頁）；於96年7月
    19日偵查中稱：家中遭竊有至復興派出所報案，但報案內容
    不包括存摺及金融卡，遭竊時間約是今年六月，不知為何他
    人知悉其金融卡密碼，其自己都不知道密碼云云（臺灣臺北
    地方法院檢察署13476 號偵查卷31頁），其所為先後陳述已
    有不一，是否屬實，實屬堪疑。
(三)再被告於發現前開二帳戶存摺、金融卡遺失後，並未向各該
    帳戶所屬之銀行申報存摺、金融卡有遺失而申請掛失補發之
    情，亦未向轄區警察局報案、備案或請求調閱錄影帶之情，
    有彰銀木柵分行96年7月24日彰木柵字第0961588號函（臺灣
    臺北地方法院檢察署14095 號偵查卷36頁）、臺北市政府警
    察局文山第一分局97年1月29日北市警文一分刑字第0970301
    21800 號函等在卷可查，苟上開二金融帳戶之存摺、金融卡
    確係遺失或失竊，衡之存摺、金融卡等為個人理財工具使用
    之物，依日常生活經驗，均可判斷係屬相當重要物品，被告
    對該等帳戶之存摺、金融卡是否仍在其執持占有中之狀況當
    甚為瞭解，若其所有之存摺、金融卡果有遺失或失竊之情，
    其焉可能毫無所悉，且未立即報警處理或立即向銀行辦理掛
    失手續，所為已與常情有違。又存摺、金融卡均為重要物品
    ，若同放置一處，該帳戶遭他人使用之可能性越高，且銀行
    帳戶之金融卡密碼乃個人金融帳戶之保護機制，倘非由設定
    該密碼之人告知，外人實難知悉，被告卻將存摺、金融卡及
    密碼放置一處，使自己帳戶密碼陷於可能遭他人窺見之狀態
    ，已有違經驗法則。況查，詐騙集團以他人帳戶供作款項出
    入之帳戶，衡諸常情，通常會先取得帳戶所有人同意才使用
    ，否則一旦帳戶所有人掛失，被害人匯入款項即遭凍結無法
    提領，帳戶所有人反可輕易辦理補發存摺、變更印鑑、密碼
    ，將款項提領一空，詐騙集團自不可能冒此風險。上開帳戶
    既僅為被告本人所使用，自不可能由其他人交付詐騙集團人
    員使用，法院綜以上情，認上開二帳戶存摺、金融卡及密碼
    確係被告交付詐騙集團成年人員無誤，被告上開所辯，均係
    卸責之詞，不足採信。
(四)再查，存款帳戶為個人理財之工具，該帳戶之存摺及金融卡
    ，僅係供使用人作為存款、提款、匯款或轉帳之工具，一般
    人在正常情況下，皆可以存入最低開戶金額方式自行向銀行
    自由申請開立存款帳戶，而領取帳戶存摺及金融卡使用，並
    無任何特定身分之限制，且得同時在不同金融機構申請多數
    存款帳戶使用，此乃眾所週知之事實；苟非意在將該存款帳
    戶作為犯罪之不法目的或掩飾真實身分，本可自行向金融行
    庫開戶使用，實無蒐集他人存款帳戶存摺或金融卡之必要，
    足見他人不以自己名義申請開戶，反以其他方式向不特定人
    蒐集、收購或借用他人金融機構帳戶使用，衡情，應能懷疑
    蒐集收購或借用帳戶之人，其目的係在供不法詐騙份子用以
    詐使他人將款項匯入後，再加以提領。且近來以各種理由，
    撥打至一般民眾家裡，佯稱退稅、欠款、查詢帳戶、中獎等
    方式詐欺取財之犯罪類型層出不窮，而該等犯罪，多數均利
    用人頭帳戶作為出入帳戶，已經媒體廣為披載，被告係成年
    之人，對此應知之甚詳，竟仍將其所有之銀行存摺、金融卡
    及密碼等金融機構帳戶資料交付姓名、年籍不詳之成年詐騙
    集團成員使用，而被利用為犯詐欺取財罪之出入帳戶使用，
    依卷內事證，雖無證據證明被告知悉詐騙集團成員如何犯罪
    ，惟該等詐騙成員將被告交付之帳戶供作提領詐騙款項之用
    ，此當為被告所能預見，且其發生顯然並不違反被告之本意
    ，被告有幫助姓名年籍不詳之詐騙集團成年成員利用其帳戶
    犯詐欺取財罪之不確定故意甚明。末查，依卷內資料既無法
    認定被告係一次或分批交付前開二帳戶存摺、金融卡及密碼
    ，依罪證有疑，利歸被告之原則，應為有利於被告之認定，
    即認定被告交付存摺、金融卡及密碼之行為僅有一次。被告
    及辯護人於本院請求傳喚證人薛傳聖、劉沛含二人，依待證
    事實記載，核無傳喚必要。綜上，本案事證明確，被告上開
    所辯，核係卸責之詞，不足採信，是其犯行，洵堪認定，應
    依法論科。
二、刑法上之幫助犯，係指以幫助之意思，對於正犯資以助力，
    而未參與實施犯罪之行為者而言（最高法院49年臺上字第77
    號判例意旨）。查被告係基於幫助意思，將其所有上開帳戶
    之存摺、金融卡及密碼交予姓名年籍不詳成年詐騙集團成員
    ，以供被害人轉帳之用，而為詐欺取財罪構成要件以外行為
    ，核其所為，係犯刑法第30條第1 項前段、第339條第1項之
    幫助詐欺取財罪。被告既係於同一時間提供上開二帳戶存摺
    、金融卡及密碼予同一人之行為，則縱詐騙集團有應以數罪
    論斷之詐欺取財犯行，然被告既係於同一時間交付上開二帳
    戶之存摺、金融卡、密碼，應認被告僅有一幫助行為，縱日
    後犯罪集團運用時間與狀態有別，仍無從認為被告所為係數
    罪，即不得分別論以幫助詐欺取財而以數罪名論斷之，僅得
    論以一罪，是移送併案審理部分與本案起訴部分有實質上一
    罪之關係，本院應併予審理。被告所幫助成年詐欺集團成員
    間，有犯意聯絡及行為分擔，均為共同正犯。又被告為幫助
    犯，其提供帳戶之存摺、金融卡及密碼等資料予實施詐騙者
    ，對被害人財產損害之造成，較諸具犯罪支配力之正犯有明
    顯之差異，是其上開所為，應依刑法第30條第2 項規定，按
    正犯之刑減輕之。被告於94年7 月間，因犯傷害罪，經原審
    判處有期徒刑四月確定，於94年12月5 日易科罰金執行完畢
    之事實，有臺灣高等法院被告前案紀錄表在卷可按，被告受
    前開徒刑執行完畢後，五年以內故意再犯本案有期徒刑以上
    之罪，核為累犯，應依刑法第47條第1 項規定加重其刑，並
    依法先加後減。
三、原審經審理結果，認被告罪證明確，予以論科，固非無見，
    但查，「幫助犯係從屬於正犯而成立，以正犯已經犯罪為要
    件，故幫助犯並非其幫助行為一經完成，即成立犯罪，必其
    幫助行為或其影響力持續至正犯實施犯罪始行成立，有關追
    訴權時效、告訴期間等，亦自正犯完成犯罪行為開始進行」
    （最高法院96年台非字第253 號、86年台上字第22號判決。
    本院97年上易字第781 號判決參照）。本件正犯第一次犯行
    ，雖係96年4月24日，但其後二次犯行接續至96年4月25日，
    自不得減刑，原審認定「被告交付上開二帳戶存摺、金融卡
    及密碼之時間在96年4 月24日以前，應依中華民國九十六年
    罪犯減刑條例第2條第1項第3 款規定，減其宣告刑二分之一
    如主文所示，並諭知易科罰金折算標準」，即有違誤。被告
    提起上訴，否認上開犯罪，核非可取，原判決既有上開可議
    ，即屬無可維持，應由本院撤銷改判。爰審酌被告提供帳戶
    供詐騙集團使用，所為已影響社會正常經濟交易安全秩序，
    增加被害人尋求救濟困難，並使犯罪之追查趨於複雜，然其
    現罹患重度憂鬱症，疑似癲癇，仍有情緒低落、睡眠障礙及
    無望無助感，有臺北市立萬芳醫院－委託財團法人私立臺北
    醫學大學辦理96年10月17日萬院醫病字第0960006960號函及
    檢附之病歷影本可查（原審卷22頁），其為疾病所苦，實屬
    堪憐，及犯罪手段、被害人匯款款項數目、生活狀況、智識
    程度暨其犯罪後之態度等一切情狀，量處被告拘役五十日，
    並諭知易科罰金之折算標準，以示懲儆。
據上論斷，應依刑事訴訟法第369條第1項前段、第364條、第299
條第1項前段，刑法第28條、第339條第1項、第30條第1項前段、
第2項、第47條第1項、第41條第1項前段，刑法施行法第1條之1
，判決如主文。
本案經檢察官陳國鳴到庭執行職務。
中    華    民    國    97    年    6     月    25    日
                  刑事第十四庭審判長法  官  陳志洋
                                    法  官  吳啟民
                                    法  官  蔡聰明
以上正本證明與原本無異。
不得上訴。
                                    書記官  陳建邦
中    華    民    國    97    年    6     月    25    日
刑法第339條：
意圖為自己或第三人不法之所有，以詐術使人將本人或第三人之
物交付者，處5年以下有期徒刑、拘役或科或併科1千元以下罰金
。
以前項方法得財產上不法之利益或使第三人得之者，亦同。
前二項之未遂犯罰之。


司法院資訊處製作；財團法人民間司法改革基金會備份。
